【裁判字號】    97,訴,4796
【裁判日期】    981223
【裁判案由】    妨害自由等
【裁判全文】
臺灣板橋地方法院刑事判決              97年度訴字第4796號
公  訴  人  臺灣板橋地方法院檢察署檢察官
被      告  己○○
選任辯護人  王啟安律師
被      告  乙○○原名陳彥成.
指定辯護人  本院公設辯護人  彭宏東
上列被告等因偽造文書案件，經檢察官追加起訴（97年度偵字第
1821號、第9765號、第9766號、第16701 號、第18321 號、第20
521 號、第20140 號、第10002 號、第22762 號、第28112 號、
第28158 號），因被告等於本院準備程序中就被訴事實均為有罪
之陳述，經本院合議庭裁定由受命法官獨任進行簡式審判程序，
判決如下：
    主  文
己○○、乙○○共同連續行使明知為不實之事項，而使公務員登
載於職務上所掌之公文書，足以生損害於公眾，各處有期徒刑陸
月，如易科罰金，均以銀元佰元即新臺幣玖佰元折算壹日，均
減為有期徒刑參月，如易科罰金，均以銀元佰元即新臺幣玖佰
元折算壹日。
    事  實
一、己○○明知其與印尼籍女子NARCI （中文名稱羅娜茜，所涉
    犯行，另經臺灣板橋地方法院檢察署檢察官職權不起訴）並
    無結婚之真意，為使羅娜茜來臺工作，己○○竟與黃守辰、
    丁○○○（以上2 人所涉犯行，經本院另案審理）及羅娜茜
    共同基於行使使公務員登載不實事項於公文書之概括犯意聯
    絡，由丁○○○居間安排己○○前往印尼，於民國93年3 月
    16日，由黃守辰帶同在印尼雅加達與戊○○辦理結婚手續，
    並前往我國外交部駐印尼臺北經濟貿易代表處（起訴書誤載
    為中華商會）辦理印尼結婚證書認證手續。嗣己○○返臺後
    ，即於93年6 月3 日，持上開印尼結婚證書、認證證明書等
    文件，前往苗栗縣大湖鄉戶政事務所，填寫結婚登記申請書
    辦理與羅娜茜之結婚登記，使不知情之戶政事務所承辦公務
    員為形式審查後，將此不實之結婚事項，登記於其職務上掌
    管之戶籍謄本，而核發戶籍謄本予己○○，足以生損害於戶
    政機關對於戶籍及身分管理之正確性。己○○取得上開登載
    不實之戶籍謄本後，於93年6 月10日，交由戊○○等人持以
    向我國駐印尼臺北經濟貿易代表處辦理戊○○來臺簽證而行
    使之，使不知情之承辦簽證業務之公務員經實質審查後，誤
    認羅娜茜為己○○之配偶，且符合來臺探親之要件，核發中
    華民國簽證予羅娜茜。羅娜茜旋於93年6 月16日持上開簽證
    入境臺灣，再於93年11月22日與己○○同至苗栗縣政府警察
    局，持前開登載不實之戶籍謄本及結婚證書等文件，填寫「
    外國人居留停留案件申請表」，以己○○之配偶來臺依親名
    義，辦理羅娜茜之中華民國外僑居留證，而行使上開登載不
    實之戶籍謄本，使不知情之承辦警員為形式審查後，將羅娜
    茜之居留事由為「依親」，依親對象為「夫- 己○○」等不
    實事項，登載於其職務上所掌管之外僑居留資料之公文書，
    並據以核發外僑居留證予羅娜茜，足以生損害於警察機關核
    發外僑居留證及對於外國人在臺管制之正確性。羅娜茜隨後
    由丁○○○介紹至各地工作，嗣經警循線查知上情。
二、乙○○（原名陳彥成）於93年間受僱於丙○○，因丙○○欲
    僱用印尼籍女子勞工為其工作，遂經由經營外籍人力仲介業
    務之甲○○、黃守辰找來印尼籍女子ASMISUTRA MULYANI （
    中文名稱陳絲米，尚未到案），欲以假結婚方式使陳絲米來
    臺工作，乙○○並無結婚之真意，為使陳絲米得以來臺受僱
    丙○○工作，竟與黃守辰、甲○○、丙○○（以上3 人所涉
    犯行，經本院另案審理）及陳絲米共同基於行使使公務員登
    載不實事項於公文書之概括犯意聯絡，由丙○○、甲○○居
    間安排乙○○前往印尼，於93年6 月24日，由黃守辰帶同在
    印尼雅加達與陳絲米辦理結婚手續，並前往我國外交部駐印
    尼臺北經濟貿易代表處（起訴書誤載為中華商會）辦理印尼
    結婚證書認證手續。乙○○返臺後，即於93年8 月31日，持
    上開印尼結婚證書、認證證明書等文件，前往新竹市北區戶
    政事務所，填寫結婚登記申請書辦理與陳絲米之結婚登記，
    使不知情之戶政事務所承辦公務員為形式審查後，將此不實
    之結婚事項，登記於其職務上掌管之戶籍謄本，而核發戶籍
    謄本予乙○○，足以生損害於戶政機關對於戶籍及身分管理
    之正確性。乙○○取得上開登載不實之戶籍謄本後，於93
    年9 月2 日，由陳絲米等人持向我國駐印尼臺北經濟貿易代
    表處辦理來臺之簽證而行使之，使不知情之承辦簽證業務之
    公務員經實質審查後，誤認陳絲米為乙○○之配偶，且符合
    來臺探親之要件，核發中華民國簽證予陳絲米。陳絲米旋於
    93年9 月7 日持上開簽證入境臺灣，再於93年11月12日至新
    竹市政府警察局，持前開登載不實之戶籍謄本及結婚證書等
    文件，填寫「外國人居留停留案件申請表」，以乙○○之配
    偶來臺依親名義，辦理陳絲米之中華民國外僑居留證，而行
    使上開登載不實之戶籍謄本，使不知情之承辦警員為形式審
    查後，將陳絲米之居留事由為「依親」，依親對象為「夫-
    陳彥成」等不實事項，登載於其職務上所掌管之外僑居留資
    料之公文書，並據以核發外僑居留證予羅娜茜，足以生損害
    於警察機關核發外僑居留證及對於外國人在臺管制之正確性
    。陳絲米來臺後即受僱於丙○○工作，後因故離開上揭工作
    場所，另由甲○○介紹至其他不知情雇主處工作，嗣經警循
    線查知上情。
三、案經基隆市政府警察局移送臺灣板橋地方法院檢察署檢察官
    追加起訴。
    理  由
一、上揭事實，業據被告乙○○於警詢及本院審理中、被告己○○於警詢、偵查及本院審理中坦承不諱，經核與證人羅娜茜
    於警詢中、證人丙○○、丁○○○於偵查中、證人甲○○於
    警詢、偵查中之證述相符（97年度偵字第9765號卷一第47頁
    、卷二第121 頁、第234 頁、97年度偵字第9766號卷第27頁
    、97年度偵字第1821號卷第22頁、第57頁），且有外僑居留
    資料查詢- 明細內容顯示畫面2 份、駐印尼代表處98年1 月
    19 日 印尼領字第098000000400號函暨函附之結婚首次申辦
    簽證書2 份、新竹市北區戶政事務所98年1 月7 日竹市北戶
    字第09800 00048 號函暨函附之結婚登記申請書1 份、印尼
    結婚證書1 份、證明書1 份、聲明書1 份、苗栗縣大湖鄉戶
    政事務所98年1 月5 日苗縣大戶字第0980000004號函暨函附
    之結婚登記申請書1 份、印尼結婚證書1 份、結婚呈報證明
    書1份 、內政部入出國及移民署98年11月5 日移署資處寰字
    第0980160760號函及函附之外僑居留資料查詢- 明細內容顯
    示畫面2 份、外國人居留停留案件申請表2 份、外交部中部
    辦事處98年1 月10日中部字第09800000250 號函附電子檔簽
    證1 份附卷可參（本院卷二第50-57 頁、第85-89 頁、第12
    1 頁、137 頁、185 頁、第290 頁、第299 頁、本院卷五第
    126 頁、第130 -131頁、第140- 141頁），被告己○○、乙○○上開自白均與事實相符，堪信為真實。本案事證明確，
    被告己○○等2 人犯行明確，應予依法論科。
二、查被告己○○、乙○○行為後，刑法部分條文業於94年2 月
    2日修正公布，95年7月1日施行。修正後刑法第2條第1項規
    定：「行為後法律有變更者，適用行為時之法律；但行為後
    之法律有利於行為人者，適用最有利於行為人之法律」，係
    規範行為後法律變更所生新舊法比較適用之準據法，於新法
    施行後，應適用修正後刑法第2條第1項之規定，為「從舊從
    輕」之比較。又法律變更之比較適用，比較時應就罪刑有關
    之共犯、未遂犯、想像競合犯、牽連犯、連續犯、結合犯，
    以及累犯加重、自首減輕暨其他法定加減（如身分加減）與
    加減例等一切情形，綜其全部罪刑之結果而為比較；且就比
    較之結果，須為整體之適用，不能割裂分別適用各該有利於
    行為人之法律，此即法律變更之比較適用所應遵守之「罪刑
    綜合比較原則」及「擇用整體性原則」（最高法院24年上字
    第4634號判例、27年上字第2615號判例、95年第8次刑事庭
    會議決議參照）。經查：
（一）刑法第33條第5 款有關罰金之最低數額部分，刑法分則編
      各罪所定罰金之貨幣單位原為銀元，修正前刑法第33條第
      5 款規定：「罰金：（銀元）1 元以上」，而銀元與新臺
      幣間之折算，依現行法規所定貨幣單位折算新臺幣條例規
      定，以銀元1 元折算新臺幣3 元；修正後刑法第33條第5
      款則規定：「罰金：新臺幣1 千元以上，以百元計算之」
      ；經比較修正前、後之規定，修正後刑法第33條第5 款所
      定罰金之最低數額，較之修正前提高，自以修正前刑法第
      33條第5 款之規定有利於被告等人，而應適用之。
（二）關於共犯之規定，修正前刑法第28條規定：「2 人以上共
      同實施犯罪之行為者，皆為正犯。」修正後則規定：「2
      人以上共同實行犯罪之行為者，皆為正犯。」上開條文係
      基於近代刑法之個人責任原則及法治國人權保障之思想，
      將共同正犯之參與類型，確定在「實行」概念下之共同參
      與行為，始成立共同正犯，否認所謂「陰謀共同正犯」及
      「預備共同正犯」，惟仍無礙於「共謀共同正犯」仍應受
      處罰之立場。然本案被告等人係直接從事構成要件犯罪事
      實之行為，則適用新舊刑法結果並無二致，故無新舊法比
      較之適用。
（三）關於連續犯部分，修正前刑法第56條規定「連續數行為而
      犯同一罪名者，以一罪論，但得加重其刑至二分之一」，
      修正後則刪除上開規定，惟本案被告己○○、乙○○所犯
      行使使公務員登載不實文書罪均有連續犯之裁判上一罪關
      係，倘依修正後刑法規定則為分論併罰之結果，對被告己○○、乙○○產生不利之法律效果，故以修正前刑法第56
      條連續犯之規定較有利於被告己○○等2人。
（四）綜此，依整體比較之結果，應適用修正前刑法第33條第5
      款、第56條規定較利於被告等人。
（五）關於易科罰金之折算標準部分，修正前刑法第41條第1 項
      前段規定：「犯最重本刑為5 年以下有期徒刑以下之刑之
      罪，而受6 個月以下有期徒刑或拘役之宣告，因身體、教
      育、職業、家庭之關係或其他正當事由，執行顯有困難者
      ，得以1 元以上3 元以下折算1 日，易科罰金。」；依修
      正前罰金罰鍰提高標準條例第2 條前段（現已刪除）規定
      ：就其原定數額提高為100 倍折算1 日，則被告行為時之
      易科罰金折算標準，應以銀元300 元折算1 日，經折算為
      新臺幣後，應以新臺幣900元折算為1日。惟新修正刑法第
      41條第1項前段則規定：「犯最重本刑為5年以下有期徒刑
      以下之刑之罪，而受6個月以下有期徒刑或拘役之宣告者
      ，得以新臺幣1千元、2千元或3千元折算1日，易科罰金。
      」，比較新舊法之結果，以修正前之規定較有利於被告己○○等2人，自應適用之。
三、論罪科刑部分
（一）按刑法第214 條所謂使公務員登載不實事項於公文書罪，
      須一經他人之聲明或申報，公務員即有登載之義務，並依
      其所為之聲明或申報予以登載，而屬不實之事項者，始足
      構成，若其所為聲明或申報，公務員尚須為實質之審查，
      以判斷其真實與否，始得為一定之記載者，即非本罪所稱
      之使公務員登載不實，最高法院73年臺上字第1710號判例
      意旨可資參照。又外國人取得居留資格後，應於15日內，
      向主管機關申請外僑居留證，96年12月26日修正公布前之
      入出國及移民法第22條前段定有明文。已入國者，得以書
      面委託他人代辦申請居留事項；申請居留案件，其資料不
      符或欠缺者，應於主管機關通知送達翌日起15日內補正；
      外國人申請外僑居留證，應備外僑居留證申請書、護照及
      居留簽證、其他證明文件，及最近半身脫帽正面照片2 張
      ，送主管機關（內政部入出國及移民署設立前，此項業務
      係由外國人居留地之警察局辦理），此觀97年2 月14日修
      正公布前之入出國及移民法施行細則第8 條第1 項、第8
      條之1 及外國人停留居留及永久居留辦法第5 條第1 項、
      第18條等規定甚明。綜上規定，足認主管機關核發外僑居
      留證時，係以形式審查而登載於其職務上所掌之公文書。
      至於核發外僑居留證後，主管機關事後雖應對該外國人執
      行查察登記其從事之活動是否與居留目的相符等實質事項
      ，惟此僅係主管機關事後查察、判斷有無撤銷外僑居留證
      事由存在之規範，此觀外國人居留或永久居留查察登記辦
      法第2 條、第5 條、第8 條之規定，亦甚明確，自不得以
      此反謂主管機關核發外僑居留證時，即有實質審查權限，
      併此敘明。再者，戶政事務所承辦公務員受理結婚登記時
      ，由申請人提出證明文件予戶政機關查驗後，即應予以登
      載，98年1 月7 日修正公布施行前戶籍法施行法第13條第
      2 項、第17條亦分別定有明文，因之關於結婚之戶籍登記
      ，戶籍機關當僅有形式審查權而無實質審查權。
（二）核被告己○○、乙○○所為，均係犯刑法第216條、第214
      條之行使使公務員登載不實文書罪。又被告己○○、乙○○使公務員登載不實之低度行為，各為其後行使之高度行
      為所吸收，均不另論罪。被告己○○與黃守辰、丁○○○
      及羅娜茜；被告乙○○與黃守辰、甲○○、丙○○及陳思
      米等人就上開犯行，有犯意聯絡及行為分擔，均為共同正
      犯。被告己○○、乙○○所為數次行使使公務員登載不實
      文書行為，時間緊接，所犯罪名相同，顯係出於概括之犯
      意為之，為連續犯，爰依修正前刑法第56條之規定均以一
      行使使公務員登載不實文書罪論處，並分別加重其刑。
（三）追加起訴書另認：被告己○○、乙○○分別向我國駐印尼
      臺北經濟貿易代表處辦理羅娜茜及陳絲米等2 名印尼籍女
      子來臺之簽證，使不知情之承辦簽證業務之公務員誤認其
      等為真實結婚關係，且符合來臺探親之要件，而登載上開
      結婚事項於職務上掌管之公文書上，並據以核發中華民國
      簽證予羅娜茜等2 名印尼籍女子，被告己○○、乙○○均
      涉犯刑法第214 條之使公務員登載不實文書罪嫌云云。惟
      按「外交部及駐外館處受理簽證申請時，應衡酌國家利益
      、申請人個別情形及其國家與我國關係決定准駁；其有下
      列各款情形之一，外交部或駐外館處得拒發簽證：一、在
      我國境內或境外有犯罪紀錄或曾遭拒絕入境、限令出境或
      驅逐出境者。二、曾非法入境我國者。三、患有足以妨害
      公共衛生或社會安寧之傳染病、精神病或其他疾病者。四
      、對申請來我國之目的作虛偽之陳述或隱瞞者。五、曾在
      我國境內逾期停留、逾期居留或非法工作者。六、在我國
      境內無力維持生活，或有非法工作之虞者。七、所持護照
      或其外國人身分不為我國承認或接受者。八、所持外國護
      照逾期或遺失後，將無法獲得換發、延期或補發者。九、
      所持外國護照係不法取得、偽造或經變造者。十、有事實
      足認意圖規避法令，以達來我國目的者。十一、有從事恐
      怖活動之虞者。十二、其他有危害我國利益、公共安全、
      公共秩序或善良風俗之虞者。」外國護照簽證條例第12條
      第1 項定有明文。又「持外國護照申請簽證，應填具簽證
      申請書表，並檢具有效外國護照及最近6 個月內之照片，
      送外交部或駐外使領館、代表處、辦事處或其他經外交部
      授權機構（以下簡稱駐外館處）核辦。」「外交部及駐外
      館處得要求申請人面談、提供旅行計畫、親屬關係證明、
      健康檢查合格證明、無犯罪紀錄證明、財力證明、來我國
      目的證明、在我國之關係人或保證人資料及其他審核所需
      之證明文件。」外國護照簽證條例施行細則第5 條第1 項
      、第3 項亦定有明文。依前揭規定可知，外國人民申請進
      入臺灣地區，其申請入境之事由是否屬實，主管機關外交
      部及駐外館處應為實質審查，以判斷其真實與否，並非一
      經聲明，即有登載之義務。故本案羅娜茜等2 名印尼籍女
      子以不實結婚事由申請入境臺灣，仍需經主管機關為實質
      審核，雖我國駐印尼臺北經濟貿易代表處承辦公務員未予
      詳查羅娜茜、陳思米係假結婚，致誤發簽證，揆諸前揭說
      明，被告己○○、乙○○仍不構成刑法第214 條之使公務
      員登載不實事項於公文書罪，追加起訴書上揭認定，自有
      未洽，本應為無罪之諭知，然此部分犯行與被告己○○、
      乙○○上揭經起訴有罪部分，有連續犯之實質上一罪關係
      ，爰不另為無罪之諭知，附此敘明。
（四）追加起訴書雖認被告己○○、乙○○擔任羅娜茜、陳絲米
      之人頭老公之犯行，均另涉犯刑法第30條第1 項、第296
      條之1 第1 項、第5 項之幫助買賣人口為常業罪嫌云云，
      惟公訴人業已具狀縮減此部分犯行，此有補充理由書2 份
      在卷可稽（本院卷五第148 頁、第184-3 頁），足認此部
      分已生實質撤回效力，本院爰不再予審究，附此敘明。
（五）爰審酌被告己○○、乙○○以假結婚之方式使羅娜茜、陳
      絲米等2 名印尼籍女子非法入境臺灣地區，有礙社會秩序
      及善良風俗之維護，並致生損害於戶政機關對戶籍管理、
      警察機關核發外僑居留證及對於外國人來臺、在臺管制之
      正確性，誠屬不該，兼衡其等犯罪動機、手段、智識程度
      、生活狀況，及犯罪後均坦承犯行之態度等一切情狀，分
      別量處如主文所示之刑，並均依修正前刑法第41條第1 項
      前段諭知易科罰金之折算標準。
（六）另按中華民國96年罪犯減刑條例業經立法院於96年6 月15
      日三讀通過，嗣經總統於96年7 月4 日令公布，依同條例
      第16條規定，於96年7 月16日施行。查被告己○○、乙○○犯罪時間，均在96年4 月24日以前，所犯之罪亦合於中
      華民國96年罪犯減刑條例第2 條第1 項第3 款規定之減刑
      條件，爰均予以減其宣告刑二分之一，又其等所犯為最重
      本刑5 年以下有期徒刑之罪，經減刑均為6 月以下有期徒
      刑，依同條例第9 條之規定，就被告己○○、乙○○均依
      修正前刑法第41條第1 項前段規定諭知易科罰金之折算標
      準。
據上論斷，應依刑事訴訟法第273 條之1 第1 項、第299 條第1
項前段，刑法第2 條第1 項前段、第28條、第216 條、第214 條
，修正前刑法第56條、第41條第1 項前段，刑法施行法第1 條之
1 第1 項、第2 項前段，廢止前罰金罰鍰提高標準條例第2 條，
現行法規所定貨幣單位折算新臺幣條例第2 條，中華民國九十六
年罪犯減刑條例條例第2 條第1 項第3 款、第7 條、第9 條，判
決如主文。
本案經檢察官林常智到庭執行職務。
中    華    民    國    98    年    12    月    23    日
                  刑事第二十一庭  法  官  俞秀美
上正本證明與原本無異。
如不服本判決應於收受判決後10日內向本院提出上訴書狀，並
應敘述具體理由。其未敘述上訴理由者，應於上訴期間屆滿後
20日內向本院補提理由書（均須按他造當事人之人數附繕本）
「切勿逕送上級法院」。
                                  書記官  謝怡貞
中    華    民    國    98    年    12    月    23    日
附錄本案論罪科刑法條全文：
刑法第214 條：
明知為不實之事項，而使公務員登載於職務上所掌之公文書，足
以生損害於公眾或他人者，處3 年以下有期徒刑、拘役或5 百元
以下罰金。
刑法第216 條：
行使第210 條至第215 條之文書者，依偽造、變造文書或登載不
實事項或使登載不實事項之規定處斷。

司法院資訊處製作；財團法人民間司法改革基金會備份。
